【裁判字號】    98,重勞上,6
【裁判日期】    980729
【裁判案由】    給付退休金等
【裁判全文】
臺灣高等法院民事判決                 98年度重勞上字第6號
上   訴   人  丁○○
              丙○○
共        同
訴訟 代 理人  林明正律師
複 代 理  人  謝孟馨律師
被 上 訴  人  鴻華機器廠股份有限公司
兼法定代理人  甲○○○
被 上 訴  人  乙○○
共        同
訴訟 代 理人  謝恩華律師
上列當事人間給付退休金等事件 ，上訴人對於中華民國98年2月
19日臺灣板橋地方法院97年度勞訴字第32號第一審判決提起上訴
，本院於98年7月15日言詞辯論終結，判決如下：
    主  文
上訴駁回。
第二審訴訟費用由上訴人丁○○負擔百分之四十三，餘由上訴人
丙○○負擔。
    事實及理由
一、上訴人主張 ：上訴人丁○○（下稱丁○○）係民國（下同）
    39年 8月6日出生，上訴人丙○○（下稱丙○○）係41年9月
    26日出生，均已年滿55歲，皆受僱於被上訴人鴻華機器廠股
    份有限公司（ 下稱鴻華公司，於97年1月29日解散登記，呈
    報甲○○○為清算人）達25年之久，丁○○、丙○○雖符合
    勞動基準法（下稱勞基法）第53條規定自請退休條件，惟未
    申請退休，且無修正前勞基法第54條規定勞工年滿60歲雇主
    得強制其退休之適用， 詎鴻華公司竟於96年12月3日向勞工
    保險局辦理丁○○、丙○○之勞保退保，實屬違法解雇丁○
    ○、丙○○，丁○○、丙○○得分別請求鴻華公司給付退休
    金新台幣（下同）274萬2,117元（61,129.3元×適用工廠法
    之基數〈7年×2〉＋60,848.6元 ×適用勞基法之基數〈8年
    ×2＋15年×1＝31〉）、365萬9,618元（85,231.3元×適用
    工廠法之基數〈6年×2〉＋81,133.6元×適用勞基法之基數
    〈9年×2＋14.5年×1＝32.5〉）。 又丁○○、丙○○在鴻
    華公司之工作年資均已達25年以上，每年應有特別休假30日
    ，詎鴻華公司每年僅給予特別休假7天，丁○○、丙○○自9
    2年起至96年止，各有未休畢之特別休假119日又6小時、121
    日又3小時， 以日薪各為1,444元、1,464元計算，丁○○、
    丙○○得分別請求鴻華公司給付特別休假未休之工資17萬2,
    197元、17萬7,693元。另鴻華公司自92年起至96年止，每年
    均有7天應放假之紀念日未放假而要求丙○○工作， 丙○○
    得請求鴻華公司給付紀念日未放假之工資5萬1,240元（1,46
    4元×7天×5年＝51,240元）。 被上訴人甲○○○、乙○○
    （下稱甲○○○、乙○○）為鴻華公司之負責人，其等未依
    法發給退休金或提撥退休準備金，致丁○○、丙○○無法領
    得退休金，顯違反法令怠於執行職務，構成侵權行為，應與
    鴻華公司負連帶賠償責任。爰依勞基法第55條（勞基法施行
    前之年資及退休金之給與，應適用台灣省工廠工人退休規則
    ）、 第38條第1項、第37條、民法第184條第2項及公司法第
    23條第2項等規定， 求為命鴻華公司、甲○○○、乙○○連
    帶給付丁○○291萬4,314元本息（即退休金274萬2,117元＋
    特別休假未休工資17萬2,197元）、 丙○○388萬8,551元本
    息（ 即退休金365萬9,618元＋特別休假未休工資17萬7,693
    元＋紀念日未休工資5萬1,240元）（原審判決鴻華公司應給
    付丁○○274萬2,117元、丙○○371萬858元〈原判決誤載為
    393萬5,399元，已於98年6月24日裁定更正－本院卷第106-1
    08頁〉，及均自97年6月21日起至清償日止， 按年息5%計算
    之利息，並駁回丁○○、丙○○其餘之訴；鴻華公司就其敗
    訴部分未聲明不服，丁○○、丙○○則就其等敗訴部分不服
    提起上訴，本院僅就其等下開上訴部分予以審理），並上訴
    聲明：(一)原判決不利於丁○○、丙○○部分廢棄。(二)鴻華公
    司應再分別給付丁○○、丙○○各17萬2,197元、17萬7,693
    元（即特別休假未休之工資）， 及均自97年6月21日起至清
    償日止，按年息5%計算之利息。(三)甲○○○、乙○○應與鴻
    華公司連帶給付丁○○291萬4,314元、丙○○388萬8,551元
    ，及均自97年 6月21日起至清償日止，按年息百分之五計算
    之利息。(四)願供擔保請准宣告假執行。
二、鴻華公司、甲○○○、乙○○則以：鴻華公司於96年11月22
    日向丁○○、丙○○表示其等勞保退休金已達最高45個基數
    ，再工作亦無法增加退休金，是否要辦理自請退休，丁○○
    、丙○○表示同意退休， 並於96年12月3日親自在勞工保險
    老年給付申請書簽名，鴻華公司並未違法解雇丁○○、丙○
    ○。 鴻華公司員工自89年起即同意每年特別休假為7日，且
    於92年間與鴻華公司達成按員工年資以每工作年資1年發給1
    個月基數退休金， 並分5年給付之協議，鴻華公司有關特別
    休假及退休金之規定，為多年來勞資雙方折衷下所產生，行
    之多年，丁○○、丙○○均未提出異議，其等於退休後推翻
    前議，提出新要求，有違誠信。又鴻華公司近年長期處於虧
    損狀態，甲○○○為使鴻華公司持續經營，乃變賣私人不動
    產以支付鴻華公司之開銷，此為鴻華公司員工眾所皆知之事
    實；丁○○、丙○○迄今未領得退休金，並非鴻華公司不願
    發放，而係因丁○○、丙○○不願依上開協議計算退休金，
    兩造無法達成合意，加以鴻華公司處於虧損狀態，無資力給
    付所致，兩造間之退休金債務糾葛，純係債務不履行，核與
    侵權行為之法律要件，尚屬有間。另乙○○僅係鴻華公司掛
    名股東，常年旅居國外，每年僅短期回國探親，並未處理鴻
    華公司事務，自無何侵權行為可言，丁○○、丙○○依公司
    法第23條第2項規定， 請求甲○○○、乙○○應與鴻華公司
    負連帶賠償責任，自屬無據等語，資為抗辯，並答辯聲明：
    (一)上訴駁回。(二)如受不利判決，願供擔保請准宣告免為假執
    行。
三、丁○○、丙○○主張丁○○為39年8月6日出生，丙○○係41
    年 9月26日出生，均已年滿55歲，皆受僱於鴻華公司達25年
    之久，符合勞基法第53條第2款規定自請退休條件。 鴻華公
    司於96年12月3日向勞工保險局辦理丁○○、 丙○○之勞保
    退保 。丁○○於66年12月11日投保勞保至96年12月3日退保
    止，年資為29年又358日（按勞基法係於73年 8月1日生效，
    適用工廠法之年資為6年7個月〈即7年〉， 適用勞基法之年
    資為23年4個月）； 丙○○自67年10月3日起任職，於68年4
    月17日投保勞保至96年12月3日退保止， 年資為29年又62日
    （適用工廠法之年資為5年10個月〈即6年〉，適用勞基法之
    年資為23年4個月）；丁○○之6個月平均工資為6萬848.6元
    ，3個月平均工資為6萬1,129.3元；丙○○之6個月平均工資
    為8萬1,133.6元，3個月平均工資為8萬5,231.3元。 如依勞
    基法第55條及台灣省工廠工人退休規則（勞基法施行前，依
    勞基法第84條之2規定， 適用台灣省工廠工人退休規則）規
    定計算退休金，丁○○得請求之退休金金額為274萬2,117元
    （61,129.3元×適用工廠法之基數〈7年×2〉＋60,848.6元
    ×適用勞基法之基數〈8年×2＋15年×1＝31〉）， 丙○○
    得請求之退休金金額為365萬9,618元（85,231.3元×適用工
    廠法之基數〈6年×2〉＋81,133.6元×適用勞基法之基數〈
    9年×2＋14.5年×1＝32.5〉）。 鴻華公司自92年起至96年
    止， 每年均有7天應放假之紀念日未放假而要求丙○○工作
    ，丙○○得請求鴻華公司給付紀念日未放假之工資5萬1,240
    元（1,464元×7天×5年＝51,240元）等情， 為兩造所不爭
    執，並有丁○○、丙○○之薪津表、勞工保險被保險人投保
    資料表、勞工保險退保申報表及勞工保險局核定通知書可稽
    （原審卷第22-25頁、118-132頁），堪信為真實。
四、丁○○、丙○○主張伊等雖符合勞基法第53條規定自請退休
    條件，惟未申請退休，且無修正前勞基法第54條規定勞工年
    滿60歲雇主得強制其退休之適用， 鴻華公司於96年12月3日
    逕向勞工保險局辦理伊等勞保退保，係屬違法解雇；伊等任
    職鴻華公司期間， 鴻華公司僅給予特別休假7天，自92年起
    至96年止， 伊等各有未休畢之特別休假119日又6小時、121
    日又3小時， 以日薪各為1,444元、1,464元計算，伊等得分
    別請求鴻華公司給付特別休假未休之工資17萬2,197元、 17
    萬7,693元 ；甲○○○、乙○○為鴻華公司之負責人，其等
    未依法發給退休金或提撥退休準備金，致伊等無法領得退休
    金，顯違反法令怠於執行職務，構成侵權行為，應與鴻華公
    司負連帶賠償責任云云，則為鴻華公司、甲○○○、乙○○
    所否認，並以上開情詞置辯。經查：
  (一)鴻華公司、甲○○○自認伊於96年11月22日向丙○○表示其
    勞保退休金已達最高45個基數，伊公司不願再幫其繳納每月
    9千餘元勞保費，詢問其是否要辦理自請退休（原審卷第136
    頁）， 丙○○拒絕，嗣伊公司會計於96年12月3日交付勞保
    老年給付申請書給丙○○簽名蓋章，丙○○於是日下班時僅
    簽領伊公司給付該年度特別休假未休工資9,516元及年終獎
    金6萬1,927元，仍不同意辦理自請退休，故未簽領伊公司開
    立面額25萬4,736元之退休金支票等情 ，為丙○○所不爭執
    （原審卷第136頁）， 並有鴻華公司信箋用紙記載丙○○該
    年度特別休假未休工資、年終獎金、退休金金額等字可稽（
    原審卷第26頁），足見丙○○並未同意辦理自請退休。丙○
    ○雖於96年12月3日在勞保老年給付申請書簽名蓋章以請領
    勞保老年給付，然該勞保老年給付申請書並無「退職原因」
    欄，僅有退職日期欄記載96年12月3日（原審卷第113頁），
    而依勞工保險條例第58條規定，被保險人在同一投保單位參
    加保險之年資合計滿25年退職者，得請領老年給付，至於退
    職之原因係退休、資遣或辭職均非所問（最高法院89年度台
    上字第1571號裁判意旨參照），且依司法院大法官會議釋字
    第578號所示， 憲法並未限制國家僅能以社會保險之方式，
    達成保護勞工之目的，故立法者就此整體勞工保護之制度設
    計，本享有一定之形成自由。勞工保險條例之老年給付與勞
    基法之勞工退休金，均有助於達成憲法保障勞工生活之意旨
    ，二者性質不同，尚難謂兼採兩種制度即屬違憲之意旨，可
    知老年給付與勞工退休金二者性質不同，領取要件亦不同，
    如當事人有爭議時，應分別認定之。查丙○○並未同意辦理
    自請退休，已如前述，且該勞保老年給付申請書並無退職原
    因欄，未記載退職原因為退休，是該勞保老年給付申請書僅
    能證明丙○○有委託鴻華公司向勞保局辦理申請老年給付，
    終止勞保之意，尚無從據此認定丙○○有自請退休之意，是
    鴻華公司、甲○○○、乙○○辯稱丙○○同意辦理自請退休
    云云，並不可採。又丙○○既提起本件訴訟請求鴻華公司給
    付退休金，自可解為係向鴻華公司表示自請退休之意，而終
    止其與鴻華公司間之勞動契約，是應以本件起訴狀繕本送達
    鴻華公司之日即97年 5月14日為雙方勞動契約終止之日，丙
    ○○於是日既已符合勞基法第53條規定自請退休條件，則丙
    ○○依勞基法第55條規定及台灣省工廠工人退休規則，請求
    鴻華公司給付退休金，洵屬有據。
  (二)丁○○自認甲○○○向伊表示鴻華公司不願再幫伊繳納勞保
    費，詢問伊是否要辦理自請退休 ，並表示鴻華公司願付伊1
    個半月年終獎金，嗣鴻華公司會計就拿勞保老年給付申請書
    給伊，伊就簽名蓋章等情（原審卷第136、137頁），堪認丁
    ○○應有同意辦理自請退休， 並於96年12月3日在勞保老年
    給付申請書簽名蓋章以請領勞保老年給付（ 原審卷第112頁
    ），丁○○既已符合勞基法第53條規定自請退休條件，並提
    出退休申請，則丁○○與鴻華公司間之勞動契約應於96年12
    月3日合法終止， 丁○○依勞基法第55條規定及台灣省工廠
    工人退休規則，請求鴻華公司給付退休金，亦屬有據。
  (三)丁○○、丙○○雖主張甲○○○、乙○○為鴻華公司之負責
    人，其等未依法發給退休金或提撥退休準備金，致伊等無法
    領得退休金，顯違反法令怠於執行職務，構成侵權行為，應
    與鴻華公司負連帶賠償責任云云，惟為甲○○○、乙○○所
    否認。查丁○○、丙○○各與鴻華公司間勞動契約之終止原
    因及情形，業如上述，鴻華公司並無違法解雇丁○○、丙○
    ○之情形，且鴻華公司抗辯伊公司曾於92年間與員工達成按
    員工年資以每工作年資1年發給1個月基數退休金， 並分5年
    給付之協議乙情，亦據提出已自其公司退休員工李秀滿、胡
    寶金、吳益國出具之聲明書為證（原審卷第276頁）； 另參
    以丁○○、丙○○迄今未領得退休金，係因鴻華公司擬依上
    開協議發放退休金，為丁○○、 丙○○所拒（本院卷第105
    頁背面），兩造無法達成合意，加以鴻華公司近年長期處於
    虧損狀態（見原審卷第277-295頁、本院卷第89-92頁之損益
    比較表、財政部臺灣省北區國稅局營利事業所得稅結算申報
    核定通知書及營利事業所得稅結算申報書），無資力給付所
    致，可見丁○○、丙○○與鴻華公司間之退休金債務糾葛，
    乃屬雙方間之勞動契約範疇事項，純係債務不履行，核與侵
    權行為之法律要件，尚屬有間（最高法院95年台上字第2674
    號判決意旨參照）。是丁○○、丙○○主張甲○○○、乙○
    ○有未依法發給退休金或提撥退休準備金之違反法令怠於執
    行職務之情形， 構成侵權行為，依公司法第23條第2項規定
    ，請求甲○○○、乙○○應與鴻華公司負連帶賠償責任，洵
    屬無據。
  (四)丁○○、丙○○雖又主張伊等任職鴻華公司期間，鴻華公司
    僅給予特別休假7天，自92年起至96年止， 伊等各有未休畢
    之特別休假119日又6小時、121日又3小時，以日薪各為1,44
    4元、1,464元計算，伊等得分別請求鴻華公司給付特別休假
    未休之工資17萬2,197元、17萬7,693元云云，惟按「『勞工
    之特別休假應在勞動契約有效期間為之，惟勞動契約之終止
    ，如係可歸責於雇主之原因時，雇主應發給未休完特別休假
    日數之工資。』前經本會79年12月27日台79勞動二字第2177
    6號函釋在案。 故當勞動契約終止時，勞工尚未休完之特別
    休假如係勞工應休能休而不休者，則非屬可歸責於雇主之原
    因，雇主可不發給未休完特別休假日數之工資」，有行政院
    勞工委員會82年8月27日（82）台勞動二字第44064號函釋可
    稽，且鴻華公司抗辯伊公司員工自89年起即同意每年特別休
    假為7日乙情，亦有上開聲明書可證（原審卷第276頁），再
    參以丁○○、丙○○於退休前之任職期間對鴻華公司此項特
    別休假之規定均未曾提出異議， 丙○○並於96年12月3日簽
    領鴻華公司給付其該年度特別休假未休工資9,516元之情（
    原審卷第26頁），堪認鴻華公司上開抗辯，為可採信；此外
    ，丁○○、丙○○復未能舉證證明其等特別休假未休之原因
    係因可歸責於雇主即鴻華公司之原因所致，是丁○○、丙○
    ○所為此部分之請求，亦屬無據。
五、綜上所述，原審判命鴻華公司應給付丁○○274萬2,117元（
    即退休金）、給付丙○○371萬858元（即退休金365萬9,618
    元＋紀念日未放假工資5萬1,240元）， 及均自97年6月21日
    起算法定遲延利息，而駁回丁○○、丙○○逾此部分之請求
    ，允無不合。上訴論旨指摘原判決駁回其等請求連帶給付逾
    上開本息部分為不當，請求鴻華公司應再分別給付丁○○、
    丙○○17萬2,197元、17萬7,693元（即特別休假未休之工資
    ）， 及均自97年6月21日起算法定遲延利息，以及依公司法
    第23條第2項規定， 請求甲○○○、乙○○應與鴻華公司連
    帶給付丁○○291萬4,314元、給付丙○○388萬8,551元，暨
    均自97年 6月21日起算法定遲延利息，為無理由，應予駁回
    。
六、兩造其餘之攻擊或防禦方法及未經援用之證據，經本院斟酌
    後，認為均不足以影響本判決之結果，自無逐一詳予論駁之
    必要，併此敘明。
七、據上論結，本件上訴為無理由，依民事訴訟法第449條第1項
    、第78條、第85條第1項但書，判決如主文。
中    華    民    國    98    年    7     月    29    日
                    勞工法庭
                        審判長法  官  陳駿璧
                              法  官  陳邦豪
                              法  官  連士綱
正本係照原本作成。
如不服本判決，應於收受送達後20日內向本院提出上訴書狀，其
未表明上訴理由者，應於提出上訴後20日內向本院補提理由書狀
（均須按他造當事人之人數附繕本）上訴時應提出委任律師或具
有律師資格之人之委任狀；委任有律師資格者，另應附具律師資
格證書及釋明委任人與受任人有民事訴訟法第466條之1第1項但
書或第2項（詳附註）所定關係之釋明文書影本。
中    華    民    國    98    年    7     月    30    日
                              書記官  顧倪淑貞
附註：
民事訴訟法第466條之1（第1項、第2項）：
對於第二審判決上訴，上訴人應委任律師為訴訟代理人。但上訴
人或其他法定代理人具有律師資格者，不在此限。
上訴人之配偶、三親等內之血親、二親等內之姻親，或上訴人為
法人、中央或地方機關時，其所屬專任人員具有律師資格並經法
院認為適當者，亦得為第三審訴訟代理人。


司法院資訊處製作；財團法人民間司法改革基金會備份。
